ACORDAO-COMPLETO-2518084

ACÓRDÃO 2882/2022 ATA 18/2022 - SEGUNDA CÂMARA

VISTOS, relatados e discutidos estes autos referentes à Tomada de Contas Especial instaurada pela Superintendência do Desenvolvimento do Centro-Oeste - Sudeco, em razão da não comprovação da regular aplicação dos recursos do Convênio 700.795/2008 (Siafi 700795) , firmado entre aquela Superintendência e o município de São Simão/GO, tendo por objeto a pavimentação asfáltica com drenagem de águas pluviais na Rua 10, Distrito de Itaguaçu.
ACORDAM os Ministros do Tribunal de Contas da União, reunidos em sessão da 2ª Câmara, ante as razões expostas pelo Relator: 
9.1. julgar irregulares as contas do Sr. Francisco de Assis Peixoto, com fundamento no art. 16, inciso III, alínea c, da Lei 8.443/1992, e condená-lo ao pagamento da quantia abaixo especificada, atualizada monetariamente e acrescida dos juros de mora, calculados a partir da data discriminada até a efetiva quitação do débito, fixando-lhe o prazo de 15 (quinze) dias para que comprove, perante o Tribunal, o recolhimento da referida quantia aos cofres do Tesouro Nacional, nos termos do art. 23, inciso III, alínea a, da citada lei c/c o art. 21, inciso III, alínea a, do Regimento Interno/TCU:
	Valor histórico (R$) 
	Data de ocorrência

	250.000,00
	03/08/2009

9.2. aplicar a multa, prevista no art. 57 da Lei 8.443/1992, ao Sr. Francisco de Assis Peixoto, no valor de R$ 53.000,00 (cinquenta e três mil reais) , fixando o prazo de 15 (quinze) dias, a contar da notificação, para que comprove, perante o Tribunal (art. 214, inciso III, alínea a, do Regimento Interno/TCU) , o recolhimento da dívida ao Tesouro Nacional, atualizada monetariamente desde a data do presente Acórdão até a do efetivo recolhimento, caso paga após o vencimento, na forma da legislação em vigor;
9.3. autorizar, caso requerido, nos termos do art. 26 da Lei 8.443/1992 c/c o art. 217 do Regimento Interno/TCU, o parcelamento das dívidas em até 36 (trinta e seis) parcelas mensais e sucessivas, sobre as quais incidirão os correspondentes acréscimos legais (débito: atualização monetária e juros de mora; multa: atualização monetária) , esclarecendo ao responsável que a falta de pagamento de qualquer parcela importará no vencimento antecipado do saldo devedor, sem prejuízo das demais medidas legais;
9.4. autorizar, desde logo, a cobrança judicial das dívidas, com fulcro no art. 28, inciso II, da Lei 8.443/1992, caso não atendida a notificação; 
9.5. enviar cópia deste Acórdão:
9.5.1. à Superintendência do Desenvolvimento do Centro-Oeste, para ciência; e
9.5.2. à Procuradoria da República no Estado de Goiás, com fundamento no art. 16, § 3º, da Lei 8.443/1992 c/c o art. 209, § 7º, do Regimento Interno/TCU, para adoção das medidas cabíveis.

Tomada de Contas Especial instaurada pela Superintendência do Desenvolvimento do Centro-Oeste  Sudeco, em razão da não comprovação da regular aplicação dos recursos do Convênio 700.795/2008 (Siafi 700795), firmado entre aquela Superintendência e o município de São Simão/GO, tendo por objeto a pavimentação asfáltica com drenagem de águas pluviais na Rua 10, Distrito de Itaguaçu.

Segunda Câmara

Município de São Simão/GO.

3. Responsável: Francisco de Assis Peixoto (XXX.233.931-XX).

13.1. Ministros presentes: Bruno Dantas (Presidente), Augusto Nardes e Antonio Anastasia.
13.2. Ministro-Substituto convocado: Marcos Bemquerer Costa (Relator).
13.3. Ministro-Substituto presente: André Luís de Carvalho.

ACORDAO-COMPLETO-2565436

Acórdão de Relação 8539/2022 - Segunda Câmara

Acórdão de Relação

MARCOS BEMQUERER

Adoto como parte do Relatório a instrução elaborada no âmbito da Secretaria Controle Externo de Tomada de Contas Especial - SecexTCE (peça 117) , que contou com a anuência do escalão dirigente daquela unidade especializada (peças 118-119) :
"INTRODUÇÃO
1.	Cuidam os autos de tomada de contas especial instaurada pela Superintendência do Desenvolvimento do Centro-Oeste, em desfavor de Francisco de Assis Peixoto (XXX.233.931-XX) , em razão de não comprovação da regular aplicação dos recursos repassados por meio do Convênio 700795/2008 (peça 13) , registro Siafi 700795, firmado entre o Superintendência de Desenvolvimento do Centro-Oeste e município de São Simão/GO, e que tinha por objeto a 'pavimentação asfáltica com drenagem de águas pluviais na Rua 10, Distrito de Itaguaçu, no município de São Simão/GO'.
HISTÓRICO
Em 23/2/2018, com fundamento na IN/TCU 71/2012, alterada pela IN/TCU 76/2016 e DN/TCU 155/2016, o dirigente da instituição Superintendência do Desenvolvimento do Centro-Oeste autorizou a instauração da Tomada de Contas Especial (peça 61) . O processo foi registrado no sistema e-TCE com o número 916/2018.
O Convênio 700795/2008, registro Siafi 700795, foi firmado no valor de R$ 448.515,06, sendo R$ 400.000,00 à conta do concedente e R$ 48.515,06 referentes à contrapartida do convenente. Teve vigência de 6/1/2009 a 1/4/2014, com prazo para apresentação da prestação de contas em 1°/4/2014. Os repasses efetivos da União totalizaram R$ 400.000,00 (peças 19 e 34) .
A prestação de contas e complementações enviadas foram analisadas por meio dos documentos constantes nas peças 3, 11, 15, 29 e 62.
O fundamento para a instauração da Tomada de Contas Especial, conforme consignado na matriz de responsabilização elaborada pelo tomador de contas, foi a constatação das seguintes irregularidades: 
'Ausência de funcionalidade do objeto, em face da não consecução dos objetivos pactuados no convênio descrito como 'Pavimentação asfáltica com drenagem de águas pluviais na Rua 10, Distrito de Itaguaçu, no município de São Simão-GO', tendo em vista execução com falhas técnicas e/ou de qualidade, sem aproveitamento útil da parcela executada, não gerando, portanto, o benefício social esperado.'
'Execução de parte da obra em terreno particular, não havendo demonstração da existência de processo de desapropriação ou anuência do titular da propriedade por alvará de juízo da vara em que ocorra tal processo.'
'Inobservância do projeto básico previamente aprovado, quando eventuais alterações deveriam ser previamente solicitadas ao Concedente e realizadas somente após sua aprovação.'
O responsável arrolado na fase interna foi devidamente comunicado e, diante da ausência de justificativas suficientes para elidir as irregularidades e da não devolução dos recursos, instaurou-se a tomada de contas especial.
No relatório (peça 98) , o tomador de contas concluiu que o prejuízo importaria no valor original de R$ 250.000,00, imputando a responsabilidade a Francisco de Assis Peixoto, Prefeito no período de 1/1/2005 a 31/12/2012, na condição de gestor dos recursos. 
Em 17/12/2019, a Controladoria-Geral da União emitiu o relatório de auditoria (peça 100) , em concordância com o relatório do tomador de contas. O certificado de auditoria e o parecer do dirigente do órgão de controle interno concluíram pela irregularidade das presentes contas (peças 101 e 102) .
Em 3/1/2020, o ministro responsável pela área atestou haver tomado conhecimento das conclusões contidas no relatório e certificado de auditoria, bem como do parecer conclusivo do dirigente do órgão de controle interno, manifestando-se pela irregularidade das contas, e determinou o encaminhamento do processo ao Tribunal de Contas da União (peça 103) .
Na instrução inicial (peça 107) , analisando-se os documentos nos autos, concluiu-se pela necessidade de realização de citação para a seguinte irregularidade: 
Irregularidade 1: ausência de funcionalidade do objeto, em face da não consecução dos objetivos pactuados no convênio descrito como 'pavimentação asfáltica com drenagem de águas pluviais na Rua 10, Distrito de Itaguaçu, no município de São Simão/GO', tendo em vista execução com falhas técnicas e/ou de qualidade, sem aproveitamento útil da parcela executada, não gerando, portanto, o benefício social esperado.
Evidências da irregularidade: documentos técnicos presentes nas peças 20, 23, 29, 38, 62, 68, 74 e 95.
Normas infringidas: Portaria Interministerial nº 127, de 29 de maio de 2008, art. 25, inciso IV e parágrafos.
Débito relacionado ao responsável Francisco de Assis Peixoto:
	Data de ocorrência
	Valor histórico (R$) 

	3/8/2009
	250.000,00

Cofre credor: Tesouro Nacional.
Responsável: Francisco de Assis Peixoto.
 Conduta: realizar pagamento por serviços executados com falhas técnicas e/ou de qualidade com relação ao objeto do instrumento em questão.
 Nexo de causalidade: O pagamento por serviços executados com falhas técnicas e/ou de qualidade do objeto do instrumento em questão acarretou a ausência do benefício social esperado, resultando em dano ao erário.
 Culpabilidade: não há excludentes de ilicitude, de culpabilidade e de punibilidade; é razoável supor que o responsável tinha consciência da ilicitude de sua conduta; era exigível conduta diversa da praticada, qual seja, efetuar pagamento dos serviços somente após a sua execução conforme especificações previstas no instrumento. 
11.	Encaminhamento: citação.
12.	Em cumprimento ao pronunciamento da unidade (peça 109) , foi efetuada citação do Sr. Francisco de Assis Peixoto, conforme delineado adiante:
	Comunicação: Ofício 35609/2021 - Seproc (peça 112) .
Data da Expedição: 10/8/2021.
Data da Ciência: 1º/9/2021 (peça 115) .
Nome da Recebedora: Valdirene Aparecida da Silva.
Observação: ofício enviado para o endereço do responsável, conforme pesquisa na base de dados no sistema da Receita Federal, custodiada pelo TCU.
Fim do prazo para a defesa: 16/9/2021.
	
	Comunicação: Ofício 43167/2021 - Seproc (peça 113) .
Data da Expedição: 10/8/2021.
Data da Ciência: 16/8/2021 (peça 114) .
Nome do Recebedor: Altair dos Santos.
Observação: ofício enviado para o endereço do responsável, conforme pesquisa na base de dados no sistema da Receita Federal, custodiada pelo TCU.
Fim do prazo para a defesa: 31/8/2021.
	
13.	Conforme Despacho de Conclusão das Comunicações Processuais (peça 116) , as providências inerentes às comunicações processuais foram concluídas. 
14.	Transcorrido o prazo regimental, o responsável Francisco de Assis Peixoto permaneceu silente, devendo ser considerado revel, nos termos do art. 12, § 3º, da Lei 8.443/1992.
ANÁLISE DOS PRESSUPOSTOS DE PROCEDIBILIDADE DA IN/TCU 71/2012
Avaliação de Viabilidade do Exercício do Contraditório e Ampla Defesa
15.	Verifica-se que não houve o transcurso de mais de dez anos desde o fato gerador sem que tenha havido a notificação do responsável pela autoridade administrativa federal competente (art. 6º, inciso II, c/c art. 19 da IN/TCU 71/2012, modificada pela IN/TCU 76/2016) , uma vez que o fato gerador da irregularidade sancionada ocorreu em 3/8/2009, e o Sr. Francisco de Assis Peixoto foi notificado sobre a irregularidade pela autoridade administrativa por meio do ofício acostado à peça 40, recebido em 24/11/2017, conforme AR (peça 43) .
Valor de Constituição da TCE 	
16.	Verifica-se, ainda, que o valor atualizado do débito apurado (sem juros) em 1/1/2017 é de R$ 401.525,00, portanto superior ao limite mínimo de R$ 100.000,00, na forma estabelecida conforme os arts. 6º, inciso I, e 19 da IN/TCU 71/2012, modificada pela IN/TCU 76/2016. 
OUTROS PROCESSOS/DÉBITOS NOS SISTEMAS DO TCU COM O MESMO RESPONSÁVEL
17.	Informa-se que foram encontrados processos no Tribunal com o mesmo responsável:
	Responsável
	Processos

	Francisco de Assis Peixoto
	Processo 001.501/2015-1, encerrado, TCE referente ao Convênio 706.009/2009, celebrado entre MTur e o Município de São Simão/GO.
Processo 036.446/2018-1, aberto, TCE instaurada em razão da não comprovação da regular aplicação dos recursos repassados do Convênio 1.133/2009 do Ministério do Turismo, Siafi/Siconv 706009, função Comércio e Serviços, que teve como objeto o Rodeio Show In Praia (nº da TCE no sistema: 31/2017) 
Processo 029.672/2020-1, aberto, TCE instaurada em razão da não comprovação da regular aplicação dos recursos do Convênio CV 2463/2006, firmado com a Fundação Nacional de Saúde, Siafi/Siconv 589262, função Saúde, que teve como objeto sistema de abastecimento de agua (nº da TCE no sistema: 2044/2019) .

18.	Informa-se que foi encontrado débito imputável ao responsável no banco de débitos existente no sistema e-TCE:
	Responsável
	Débitos inferiores

	Francisco de Assis Peixoto
	2502/2019 (R$ 5.025,00) - Dano inferior ao limite de instauração da TCE cadastrado

19.	A tomada de contas especial está, assim, devidamente constituída e em condição de ser instruída.
EXAME TÉCNICO
Da validade das notificações:
20.	Preliminarmente, cumpre tecer breves considerações sobre a forma como são realizadas as comunicações processuais no TCU. A esse respeito, destacam-se o art. 179 do Regimento Interno/TCU (Resolução 155/2002) e os arts. 3º e 4º, inciso III, § 1º, da Resolução TCU 170/2004, in verbis:
[Regimento Interno/TCU]
'Art. 179. A citação, a audiência ou a notificação, bem como a comunicação de diligência, farse-ão:
I - mediante ciência da parte, efetivada por servidor designado, por meio eletrônico, fac-símile, telegrama ou qualquer outra forma, desde que fique confirmada inequivocamente a entrega da comunicação ao destinatário;
II - mediante carta registrada, com aviso de recebimento que comprove a entrega no endereço do destinatário;
III - por edital publicado no Diário Oficial da União, quando o seu destinatário não for localizado
 (...) '
[Resolução TCU 170/2004]
'Art. 3º As comunicações serão dirigidas ao responsável, ou ao interessado, ou ao dirigente de órgão ou entidade, ou ao representante legal ou ao procurador constituído nos autos, com poderes expressos no mandato para esse fim, por meio de:
I - correio eletrônico, fac-símile ou telegrama;
II - servidor designado;
III - carta registrada, com aviso de recebimento;
IV - edital publicado no Diário Oficial da União, quando o seu destinatário não for localizado, nas hipóteses em que seja necessário o exercício de defesa.
Art. 4º. Consideram-se entregues as comunicações:
I - efetivadas conforme disposto nos incisos I e II do artigo anterior, mediante confirmação da ciência do destinatário;
II - realizadas na forma prevista no inciso III do artigo anterior, com o retorno do aviso de recebimento, entregue comprovadamente no endereço do destinatário;
III - na data de publicação do edital no Diário Oficial da União, quando realizadas na forma prevista no inciso IV do artigo anterior.
§ 1º O endereço do destinatário deverá ser previamente confirmado mediante consulta aos sistemas disponíveis ao Tribunal ou a outros meios de informação, a qual deverá ser juntada ao respectivo processo.'
21.	Bem se vê, portanto, que a validade da citação via postal não depende de que o aviso de recebimento seja assinado pelo próprio destinatário da comunicação, o que dispensa, no caso em tela, a entrega do AR em 'mãos próprias'. A exigência da norma é no sentido de o Tribunal verificar se a correspondência foi entregue no endereço correto, residindo aqui a necessidade de certeza inequívoca. 
22.	Não é outra a orientação da jurisprudência do TCU, conforme se verifica dos julgados a seguir transcritos:
'São válidas as comunicações processuais entregues, mediante carta registrada, no endereço correto do responsável, não havendo necessidade de que o recebimento seja feito por ele próprio.' (Acórdão 3648/2013-TCU-Segunda Câmara, Relator Ministro José Jorge) 
'É prescindível a entrega pessoal das comunicações pelo TCU, razão pela qual não há necessidade de que o aviso de recebimento seja assinado pelo próprio destinatário. Entregandose a correspondência no endereço correto do destinatário, presume-se o recebimento da citação.' (Acórdão 1019/2008-TCU-Plenário, Relator Ministro Benjamin Zymler) ;
'As comunicações do TCU, inclusive as citações, deverão ser realizadas mediante Aviso de Recebimento - AR, via Empresa Brasileira de Correios e Telégrafos, bastando para sua validade que se demonstre que a correspondência foi entregue no endereço correto.' (Acórdão 1526/2007-TCU-Plenário, Relator Ministro Aroldo Cedraz) .
23.	A validade do critério de comunicação processual do TCU foi referendada pelo Supremo Tribunal Federal, nos termos do julgamento do MS-AgR 25.816/DF, por meio do qual se afirmou a desnecessidade da ciência pessoal do interessado, entendendo-se suficiente a comprovação da entrega do 'AR' no endereço do destinatário:
'Ementa: Agravo Regimental. Mandado de Segurança. Desnecessidade de intimação pessoal das decisões do Tribunal de Contas da União. Art. 179 do Regimento Interno do TCU. Intimação do ato impugnado por carta registrada, iniciado o prazo do art. 18 da Lei nº 1.533/51 da data constante do aviso de recebimento. Decadência reconhecida. Agravo improvido.
O envio de carta registrada com aviso de recebimento está expressamente enumerado entre os meios de comunicação de que dispõe o Tribunal de Contas da União para proceder às suas intimações.
O inciso II do art. 179 do Regimento Interno do TCU é claro ao exigir apenas a comprovação da entrega no endereço do destinatário, bastando o aviso de recebimento simples.' 
Da revelia do responsável Francisco de Assis Peixoto
24.	No caso vertente, a citação se deu em endereços provenientes da base de dados da Receita Federal do Brasil, custodiada pelo TCU. A entrega dos ofícios citatórios nesses endereços ficou comprovada.
25.	Nos processos do TCU, a revelia não leva à presunção de que seriam verdadeiras todas as imputações levantadas contra os responsáveis, diferentemente do que ocorre no processo civil, em que a revelia do réu opera a presunção da verdade dos fatos narrados pelo autor (Acórdãos Plenários 1.009/2018, Relator Ministro Bruno Dantas, 2.369/2013 e 2.449/2013, Relator Ministro Benjamin Zymler) . Dessa forma, a avaliação da responsabilidade do agente não pode prescindir da prova existente no processo ou para ele carreada. 
26.	Ao não apresentar sua defesa, o responsável deixou de produzir prova da regular aplicação dos recursos sob sua responsabilidade, em afronta às normas que impõem aos gestores públicos a obrigação legal de, sempre que demandados pelos órgãos de controle, apresentar os documentos que demonstrem a correta utilização das verbas públicas, a exemplo do contido no art. 93 do Decreto-lei 200/1967: 'Quem quer que utilize dinheiros públicos terá de justificar seu bom e regular emprego na conformidade das leis, regulamentos e normas emanadas das autoridades administrativas competentes.' 
27.	Mesmo as alegações de defesa não sendo apresentadas, considerando o princípio da verdade real que rege esta Corte, procurou-se buscar, em manifestações do responsável na fase interna desta Tomada de Contas Especial, se havia algum argumento que pudesse ser aproveitado a seu favor. 
28.	Os argumentos apresentados na fase interna (peças 56 e 90) não elidem as irregularidades apontadas. 
29.	No caso em específico, importante conceituar obra imprestável (pressuposto para imposição do débito integral) , devendo-se observar que a obra imprestável não se confunde com a mera inexecução do objeto, por se caracterizar pela impossibilidade de destinar o resultado parcial da obra a uma atividade pública, conforme se destaca do Acórdão 2772/2010-TCU-Segunda Câmara (Acórdão 12120/2018-TCU-Segunda Câmara) . Quando não há conformidade entre o executado e o plano de trabalho aprovado, havendo ou não outras irregularidades técnicas, o objeto torna-se imprestável ao uso pela população e devem os responsáveis ser condenados pelo valor total repassado (Acórdão 8989/2018-TCU-Primeira Câmara) . 
30.	Na situação em concreto, o objeto do convênio descrito como 'pavimentação asfáltica com drenagem de águas pluviais na Rua 10, Distrito de Itaguaçu, no município de São Simão/GO' não pode ser aproveitado pela sociedade, devendo o valor nele despendido ser considerado débito, pois foram constatadas falhas técnicas na execução do objeto que vieram, posteriormente, a gerar danos à pavimentação e consequente ausência de funcionalidade.
31.	Em razão da existência de diversos relatórios de vistoria nos autos (peças 20, 23 e 38) , utilizou-se aqui o mais recente, o Relatório de Vistoria 19/2017 elaborado pela Sudeco (peça 38) , que decorreu de vistoria final para prestação de contas. 
32.	As principais inconformidades apontadas no supracitado relatório estão abaixo elencadas (peça 38, p. 3-4) :
32.1. em alguns trechos os meios-fios encontram-se danificados;
32.2. patologias na camada de revestimento asfáltico;
32.3. trechos com sarjetas danificadas;
32.4. as bocas de lobo estão em desacordo com o projeto aprovado: em desconformidade com a especificação de projeto, além de várias estarem assoreadas e deterioradas;
32.5. quantidade executada de Bocas de lobo é inferior à quantidade prevista em projeto;
32.6. os PV´s (poços de visita) estão em desacordo com o projeto aprovado: não possuem escada marinheiro.
32.7. quantidade executada de Poços de Visita (PV´s) inferior à quantidade prevista em projeto;
32.8. o trecho de galeria de água pluvial entre o último PV e o dissipador encontra-se parcialmente enterrado, além disso executado em área particular. Ademais, a área encontra-se erodida;
32.9. divergência entre os quantitativos executados e os projetados, apesar da compatibilidade entre as plantas pertencentes ao Convenente e Concedente (item 12 deste relatório) ; execução de 22 das as 44 bocas de lobo aprovadas e de 9 dos 10 poços de visita aprovados;
32.10. das 22 (vinte) bocas de lobo executadas, apenas 08 (oito) foram executadas conforme posição em projeto, porém todas as 22 bocas de lobo estão em desacordo com o especificado em projeto; 
32.11. o mesmo ocorre com os Poços de Visita, além de terem sidos executados em quantidade inferior ao projetado, foram feitos fora de suas especificações;
32.12. no que se refere aos padrões técnicos de execução, constatou-se que a obra não foi executada em conformidade com o memorial descritivo aprovado;
32.13. as obras de pavimentação contêm irregularidades, conforme descrito abaixo e apresentadas em relatório fotográfico:
32.13.1. panelas ou buracos;
32.13.2. corrugação;
32.13.3. desgaste superficial;
32.13.4. elevação.
33. 	A situação encontrada mostra que a área pavimentada se encontra danificada, sendo que houve inexecução parcial de parte dos elementos do projeto de drenagem, e o trecho final encontrava-se soterrado e executado em área de terceiros, em desconformidade com o projeto aprovado. 
34.	A respeito do projeto de drenagem para pavimentos asfálticos, o Manual de Pavimentação do Departamento Nacional de Infraestrutura de Transportes - Dnit (consultado em 29/6/2021 e disponibilizado em http://www1.dnit.gov.br/arquivos_internet/ipr/ipr_new/manuais/Manual_de_ Pavimentacao_Versao_Final.pdf) assim dispõe a respeito da falta de drenagem adequada nos pavimentos (p. 162) :
´Em resumo a falta de uma drenagem adequada provoca, de uma maneira geral, os seguintes efeitos danosos nos pavimentos:
1.  redução da capacidade de suporte do solo de fundação (subleito) , em virtude de sua saturação, podendo também, em maior ou menor grau, ser acompanhado de mudança de volume (expansão) ;
1.  bombeamento de finos de solo do subleito e materiais granulares das demais camadas do pavimento, com perda de capacidade de suporte;
1.  arrastamento de partículas dos solos e materiais granulares superficiais, em virtude da velocidade do fluxo das águas.
35.	A redução da capacidade de suporte, mudança de volume, bombeamento de finos do solo e arrastamento de materiais granulares superficiais do solo culminam nas patologias existentes na pavimentação objeto da vistoria do Relatório de Vistoria 19/2017 (peça 38) , quais sejam, os buracos, corrugação, desgaste superficial e elevações.
36.	Conforme relatado, as obras mencionadas foram projetadas para ter durabilidade de dez anos e apresentaram patologias graves que impediram constatar a [sua] funcionalidade bem antes do período de vida útil de projeto (peça 38, p. 5) .
37.	Portanto, conclui-se que a ausência de funcionalidade se deu em razão de falhas técnicas na execução do projeto de drenagem, que não se deu em conformidade com o estabelecido no projeto aprovado. Assim, a obra deve ser considerada totalmente inservível, devendo-se imputar débito no valor total utilizado em razão de todo o acima exposto.
38.	Ressalta-se que houve restituição de toda a segunda parcela repassada, que era de R$ 150.000,00, em 7/3/2016, conforme demonstrado na peça 68. Portanto, o débito resume-se à primeira parcela desbloqueada de R$ 250.000,00.
39.	Em se tratando de processo em que a parte interessada não se manifestou acerca das irregularidades imputadas, não há elementos para que se possa efetivamente aferir e reconhecer a ocorrência de boa-fé na conduta do responsável, podendo este Tribunal, desde logo, proferir o julgamento de mérito pela irregularidade das contas, conforme os termos dos §§ 2º e 6º do art. 202 do Regimento Interno/TCU (Acórdãos da 1ª Câmara: 2.064/2011, Relator Ministro Ubiratan Aguiar, 6.182/2011, Relator Ministro-Substituto Weder de Oliveira, 4.072/2010, Relator Ministro Valmir Campelo, e 1.189/2009, Relator Ministro-Substituto Marcos Bemquerer; Acórdão 731/2008-TCU-Plenário, Relator Ministro Aroldo Cedraz) .
40.	Dessa forma, cabe considerar revel o responsável Francisco de Assis Peixoto, nos termos do art. 12, § 3º, da Lei 8.443/1992, julgar irregulares as suas contas e condená-lo ao pagamento do débito apurado. 
Prescrição da Pretensão Punitiva
41.	Vale ressaltar que a pretensão punitiva do TCU, conforme Acórdão 1441/2016-TCU-Plenário, Relator Ministro Benjamin Zymler e Revisor Ministro Walton Alencar Rodrigues, que uniformizou a jurisprudência acerca dessa questão, subordina-se ao prazo geral de prescrição indicado no art. 205 do Código Civil, que é de dez anos, contado da data de ocorrência da irregularidade sancionada, nos termos do art. 189 do Código Civil, sendo este prazo interrompido pelo ato que ordenar a citação, a audiência ou a oitiva do responsável.
42.	No caso em exame, ocorreu a prescrição, uma vez que a irregularidade sancionada ocorreu em 03/08/2009 e o ato de ordenação da citação ocorreu em 2/7/2021.
 (...) 
PROPOSTA DE ENCAMINHAMENTO
47.	Diante do exposto, submetemos os autos à consideração superior, propondo ao Tribunal:
considerar revel o responsável Francisco de Assis Peixoto, para todos os efeitos, dando-se prosseguimento ao processo, com fulcro no art. 12, § 3º, da Lei 8.443/1992; 
julgar irregulares, nos termos dos arts. 1º, inciso I, 16, inciso III, alínea c, da Lei 8.443/1992, c/c os arts. 19 e 23, inciso III, da mesma lei, as contas do responsável Francisco de Assis Peixoto, condenando-o ao pagamento da importância a seguir especificada, atualizada monetariamente e acrescida dos juros de mora, calculada a partir da data discriminada até a data da efetiva quitação do débito, fixando-lhe o prazo de quinze dias, para que comprove, perante o Tribunal, o recolhimento da referida quantia aos cofres do Tesouro Nacional, nos termos do art. 23, inciso III, alínea a, da citada lei, c/c o art. 214, inciso III, alínea a, do Regimento Interno/TCU: 
	Data de ocorrência
	Valor histórico (R$) 

	3/8/2009
	250.000,00

autorizar, desde logo, a cobrança judicial da dívida, caso não atendida a notificação, na forma do disposto no art. 28, inciso II, da Lei 8.443/1992;
autorizar também, desde logo, se requerido, com fundamento no art. 26 da Lei 8.443/1992, c/c o art. 217, §§ 1º e 2º, do Regimento Interno/TCU, o parcelamento da dívida em até 36 parcelas, incidindo, sobre cada parcela, corrigida monetariamente, os correspondentes acréscimos legais (...) " 
	O Ministério Público junto ao TCU, representado pelo Subprocurador-Geral Paulo Soares Bugarin (peça 120) , manifestou-se de acordo com a proposta oferecida pela Secretaria de Controle Externo de Tomada de Contas Especial  ¿  SecexTCE.
	É o Relatório.

não há.

Subprocurador-Geral Paulo Soares Bugarin.

TOMADA DE CONTAS ESPECIAL. CONVÊNIO. EXECUÇÃO PARCIAL DO OBJETO. FALHAS CONSTRUTIVAS. AUSÊNCIA DE FUNCIONALIDADE. NÃO ATINGIMENTO DOS OBJETIVOS PACTUADOS. CITAÇÃO DO GESTOR. REVELIA. CONTAS IRREGULARES. DÉBITO E MULTA. 1. Na execução de convênios, a realização parcial da obra, sem funcionalidade ou benefícios à comunidade, implica prejuízo aos cofres públicos em valor igual ao total repassado, tendo em vista o não alcance da finalidade do ajuste. 2. Com base no art. 16, inciso III, alínea c, da Lei 8.443/1992, julgam-se irregulares as contas do responsável, diante do não atingimento do objetivo pactuado e do desperdício da verba despendida.

TOMADA DE CONTAS ESPECIAL (TCE)

Secretaria de Controle Externo de Tomada de Contas Especial - SecexTCE.

Em exame a Tomada de Contas Especial instaurada pela Superintendência do Desenvolvimento do Centro-Oeste - Sudeco, em desfavor do Sr. Francisco de Assis Peixoto, ex-Prefeito do Município de São Simão/GO, em razão da não comprovação da regular aplicação dos recursos do Convênio 700.795/2008 (Siafi 700795) , firmado em 31/12/2008 entre aquela Superintendência e o mencionado município, tendo por objeto a "pavimentação asfáltica com drenagem de águas pluviais na Rua 10, Distrito de Itaguaçu" (peça 13) , conforme descrito no Plano de Trabalho aprovado.
2.	Para a execução do convênio, no valor de R$ 448.515,06, a União se comprometeu a transferir R$ 400.000,00, e a convenente, a aportar contrapartida de R$ 48.515,06 (peça 15, p. 2) . A vigência do ajuste, fixada em 150 dias após a publicação de seu extrato no Diário Oficial da União (ocorrida em 06/01/2009, peça 13, p. 9) , foi prorrogada até 1º/04/2014 (peça 98, p. 2) . O prazo para apresentação da prestação de contas era de trinta dias contados do término de sua vigência ou do último pagamento efetuado.
3.	A União repassou R$ 250.000,00, em 03/08/2009 (peça 19) . Tendo sido realizadas três vistorias em 2009, 2010 e 2012 (peças 20, 23 e 32) , com fixação de prazo para que o convenente corrigisse irregularidades constatadas na obra. A liberação da última parcela, no valor de R$ 150.000,00, ocorreu em 03/10/2013 (peça 34) . Essa última quantia não foi utilizada e gerou a devolução de R$ 181.961,53 pelo Município, em 09/03/2016 (peça 98, p.1-2) . 
4.	Neste Tribunal, foi ordenada a citação do Sr. Francisco de Assis Peixoto, Prefeito nos mandatos 2005-2008 e 2009-2012, para comprovar o recolhimento, à conta do Tesouro Nacional, do valor original de R$ 250.000,00, atualizado monetariamente desde 03/08/2009, até a data do efetivo recolhimento, na forma da legislação em vigor, e/ou apresentar alegações de defesa quanto à não consecução dos objetivos pactuados no convênio, em face da ausência de funcionalidade do objeto, devida à execução com falhas técnicas e/ou de qualidade, sem aproveitamento útil da parcela executada e sem o benefício social esperado, com ofensa ao art. 25, inciso IV e §§, da Portaria Interministerial MPOG/MF/CGU 127/2008. 
5.	O Sr. Francisco de Assis Peixoto foi citado por meio de ofícios enviados para o seu endereço, registrado na base de dados no sistema da Receita Federal, conforme demonstram os avisos de recebimento às peças 114-115.
6.	Transcorrido o prazo para defesa, o responsável permaneceu silente. A Secretaria de Controle Externo de Tomada de Contas Especial - SecexTCE propôs a declaração da sua revelia, a ilegalidade das suas contas, nos termos do art. 16, inciso III, alínea c, da Lei 8.443/1992, e a condenação ao pagamento do débito apurado. Quanto à possível incidência de multa, a unidade instrutiva vislumbrou a prescrição da pretensão sancionatória, uma vez que a irregularidade teria ocorrido em 03/08/2009 e o ato de ordenação da citação ocorreu em 02/07/2021. 
7. 	O Ministério Público junto ao TCU, representado pelo Subprocurador-Geral Paulo Bugarin, manifestou-se de acordo com a proposta acima descrita. 
8. 	Acolho o exame de mérito empreendido pela unidade técnica, que contou com a concordância do Ministério Público de Contas. Como é cediço, é ônus do administrator de recursos públicos prestar contas e nela comprovar a boa e regular aplicação dos recursos federais que lhe foram confiados, por imposição decorrente do ordenamento jurídico, a teor do bloco normativo composto pelas disposições do art. 70, parágrafo único, da Constituição Federal, do art. 93 do Decreto-lei 200/1967 e do art. 66 do Decreto 93.872/1986.
9.	Nesse mister, é indispensável que o gestor demonstre a execução física das metas previstas no plano de trabalho aprovado, a regularidade da movimentação dos recursos financeiros depositados na conta corrente exclusiva do ajuste, bem como o vínculo causal entre a realização das metas e a destinação dos recursos. 
10.	No relatório da vistoria final (peça 35) , realizada em 25/05/2017 para subsidiar o exame da prestação de contas, o fiscal da Sudeco registrou que as obras de pavimentação e drenagem de águas pluviais, apesar de concluídas, estavam com sua funcionalidade comprometida, devido à existência dos problemas quantitativos e qualitativos abaixo elencados: 
	a) meios-fios e sarjetas danificados;
	b) execução de 22 bocas de lobo, quantidade inferior à previsão de 44 unidades; apenas 8 unidades foram realizadas conforme posição do projeto; nenhuma tem aderência à especificação de projeto e todas se encontram praticamente assoreadas;
	c) construção de 9 poços de visita, quantidade inferior à previsão de 10 unidades, sem escada marinheiro, em desacordo com o projeto aprovado;
	d) trecho de galeria de água pluvial localizado entre o último poço de visita e o dissipador executado em área particular e erodida, não tendo sido apresentada a comprovação de plenos poderes sobre o terreno;
	e) revestimento asfáltico executado em desconformidade com o memorial descritivo aprovado, sem observância dos padrões técnicos, apresentando panelas ou buracos, corrugação, desgaste superficial e elevação. 
11. 	Prosseguiu o fiscal afirmando que aferiu in loco que "o revestimento asfáltico encontra-se em quase sua totalidade comprometido, com patologias de desgaste superficial, corrugação e panelas ou buracos, comprometendo assim a funcionalidade de todo pavimento"; e que a funcionalidade do sistema de drenagem também estava prejudicada, "tendo em vista que os dispositivos de drenagem (boca de lobo) , além de terem sido executados em desacordo com suas especificações técnicas, foram executados em quantidade inferior à aprovada e encontram-se bastante assoreados e deteriorados", declarando que os objetivos da celebração do convênio não foram alcançados.
12.	Na defesa apresentada na fase interna da TCE (peça 44) , o Município de São Simão/GO, representado por seu então prefeito, e o Sr. Francisco de Assis Peixoto alegaram que:
	a) as "divergências entre as especificações do projeto e a execução, apontadas nas vistorias, são resultados diretos da insuficiência de recursos", haja vista que a parcela final de R$ 150.000 foi repassada aos cofres municipais dois anos após a conclusão da obra e devolvida à União (p. 5) ;
	b) a quantidade de bocas de lobo foi reduzida "em decorrência de provável falta de funcionalidade e/ou de bom funcionamento, conforme atestou [o fiscal], em vistoria realizada em 15/05/2012" (p. 5) ;
	c) o desgaste da massa asfáltica apontado na vistoria final, realizada em 25/04/2017, é natural, dada a escassez de recursos na realização da obra - a última parcela dos recursos só foi repassada ao Município dois anos após a sua a conclusão -, e o transcurso de sete anos entre a conclusão da obra e a vistoria (peça 5) . 
13.	Não prospera a tentativa de atribuir à União a culpa pela execução imperfeita do objeto do ajuste. O atraso no repasse da última parcela decorreu da demora da convenente em corrigir irregularidades constatadas na visitas realizadas em 2009 (peça 20) , 2010 (peça 23) e 2012 (peça 32) . 
14.	A execução de quantidade de bocas de lobo inferior à prevista no projeto, qualquer que seja a sua possível motivação, contrariou a Cláusula Segunda, item II, alínea a, do Convênio (peça 13, p. 2) , pela qual o convenente se obrigou a "executar o objeto pactuado na cláusula primeira de acordo com o plano de trabalho", assim como a Cláusula Sexta do ajuste, que condicionou a alteração do objeto à "proposta pelo convenente, devidamente formalizada e justificada, a ser apresentada ao concedente para análise e decisão, no prazo mínimo de 30 dias antes do término da vigência".
15.	Por fim, ainda que a vistoria final tenha ocorrido em 23/05/2017, e que o último pagamento tenha sido efetuado em 18/06/2010 (peça 31, p. 10) , o projeto previa a vida útil de 10 anos para as obras realizadas, o que não foi atendido. Além disso, há registros anteriores de falhas construtivas:
	a) a vistoria realizada em 2010 apontou a necessidade de compactação, escoramento de valas e locação; o atendimento a essas demandas não foi comprovado pelo convenente até a vistoria de 2012 (peça 32, p. 4, alíneas e e f) ;
	b) a vistoria de 2012 registrou: bocas de lobo executadas em quantidade inferior à projetada, uma delas apresentando entupimento com material de capa asfáltica, erosão no dissipador e diferença entre o projeto aprovado e o executado, remetendo à necessidade de apresentação de um as built (peça 32, p. 6) .
16.	Assim, está comprovada a execução defeituosa do convênio, muito antes da última vistoria realizada pelo concedente e antes mesmo do encerramento do ajuste.
17.	De acordo com a jurisprudência selecionada disponível para consulta no sítio eletrônico desta Corte, no caso de execução parcial do objeto do convênio, sem alcance dos seus objetivos, o gestor convenente responde pelo total dos recursos repassados (Acórdão 15251/2021-TCU-Segunda Câmara, 11.284/2020 e 171/2019-1ª Câmara, da minha relatoria; Acórdão 549/2018-TCU-Primeira Câmara, Relator Ministro-Substituto Augusto Sherman; Acórdão 494/2016-TCU-Segunda Câmara, Relator Ministro-Substituto André Luis de Carvalho; Acórdão 2835/2016-TCU-Primeira Câmara, Relator Ministro Benjamin Zymler, Acórdão 8169/2021-TCU-Primeira Câmara, Relator Ministro-Substituto Weder de Oliveira) .
18.	Com relação à ausência de funcionalidade do objeto construído, destaco os seguintes precedentes:
"A completa frustração dos objetivos do convênio importa a condenação do responsável à devolução integral dos recursos transferidos, ainda que parte ou a totalidade dos valores repassados tenha sido aplicada no objeto do ajuste. A mera execução do objeto não é suficiente para comprovar a boa e regular aplicação dos recursos, é imprescindível que também se demonstre a sua funcionalidade em benefício da população alvo." (Acórdão 549/2018-TCU-Primeira Câmara, Relator Ministro-Substituto Augusto Sherman) 
"Considera-se como prejuízo em valores integrais a aplicação dos recursos do convênio em objeto que se revela inservível ou sem funcionalidade após a sua execução, completa ou parcial." (Acórdão 2812/2017-TCU-Primeira Câmara, Relator Ministro-Substituto Weder de Oliveira) 
"Na execução de convênios, a realização parcial da obra, sem funcionalidade ou benefícios à comunidade, implica prejuízo aos cofres públicos em valor igual ao total repassado, tendo em vista o não alcance da finalidade do ajuste." (Acórdão 7148/2015-TCU-Primeira Câmara, Relator Ministro Walton Alencar Rodrigues) 
19.	Tendo optado pela revelia, o Sr. Francisco de Assis Peixoto não comprovou que a parcela executada se presta à finalidade pactuada. Portanto, os recursos despendidos sem o atingimento da finalidade caracterizam dano ao erário, hipótese que atrai a irregularidade das contas do responsável, nos termos do art. 16, inciso III, alínea c, da Lei 8.443/1992, e a incidência da multa proporcional ao dano prevista no art. 57 da Lei 8.443/1992.
20.	Divergindo dos pareceres precedentes, entendo que não se consumou a prescrição da pretensão punitiva. A unidade técnica afirmou que a irregularidade retroage à 03/08/2009, data do repasse dos recursos empregados no empreendimento. Contudo, até o fim da vigência do convênio, 1º/04/2014, era possível que o convenente corrigisse as falhas existentes, como foi instado a fazer nas diversas vistorias da obra. Portanto, o prazo para que a União buscasse a reparação dos danos começou a fluir desde 1º/05/2014, data final para entrega da prestação de contas final. Tendo a citação do responsável sido ordenada em 02/07/2021 (peça 61) , não transcorreu o prazo decenal fixado no paradigmático Acórdão 1441/2016-TCU-Plenário (Relator Ministro Benjamin Zymler e Redator Ministro Walton Alencar Rodrigues) . 
21.	Portanto, diante da gravidade dos fatos narrados, cabe aplicar ao responsável a penalidade pecuniária insculpida no art. 57 da Lei 8.443/1992.
	Ante o exposto, voto por que seja adotada a deliberação que ora submeto a este Colegiado.
T.C.U., Sala das Sessões, em 7 de junho de 2022.
MARCOS BEMQUERER COSTA
Relator